臺灣新竹地方法院民事判決  
110年度訴更一字第1號
原      告  邱國慶  
                      送達處所：新竹縣○○市○○○○街                                   00號0樓
訴訟代理人  蘇毓霖律師
被      告  鄭瑞蓉  

訴訟代理人  魏翠亭律師
            陳恩民律師
            許育齊律師
上列當事人間履行協議事件，本院於民國111年5月12日言詞辯論
終結，判決如下：
    主  文
原告之訴及假執行之聲請均駁回。
訴訟費用由原告負擔。
    事實及理由
壹、程序事項
一、按訴狀送達後，原告不得將原訴變更或追加他訴，但擴張或
    減縮應受判決事項之聲明者，不在此限，民事訴訟法第255
    條第1項第3款定有明文。原告起訴時原聲明：⑴被告應給付
    原告新臺幣（下同）150萬元，及自起訴狀繕本送達翌日起
    ，至清償日止，按年息5%計算之利息。⑵願供擔保，請准宣
    告假執行。⑶訴訟費用由被告負擔（本院109年度訴字第541
    號卷，下稱訴字卷，第11頁）。嗣原告將原聲明⑴變更為：
    被告應給付原告22,621,754元，及自變更訴之聲明狀繕本送
    達翌日起，至清償日止，按年息5%計算之利息（本院110年
    度訴更一字第1號卷，下稱更字卷，卷二第425頁）。原告所
    為變更，核與前引規定無違，應予准許。
二、原告前曾於民國104年間起訴請求確認兩造間就「極簡主義
    設計工程（未登記）」、「棻朵設計工程（未登記）」、「
    棻朵設計工程有限公司（96年2月1日登記）」、「齊格司室
    內設計有限公司（104年5月21日登記）」等共同經營事業之
    合夥關係存在，及請求被告將以合夥盈餘購買之不動產所有
    權移轉登記為兩造公同共有（案由：給付合夥盈餘分配等事
    件），歷經三審駁回原告之訴及其上訴而告確定（本院104
    年度訴字第829號判決、臺灣高等法院108年度上字第430 號
    判決、最高法院109年度台上字第566號裁定，下稱前案，訴
    字卷第103-135頁）。前案確定之後，原告另行提起本件履
    行協議之訴，被告抗辯本件訴訟標的為前案確定判決之既判
    力所及，經本院以109年度訴字第541號裁定原告之訴駁回，
    原告不服提起抗告，經臺灣高等法院109年度抗字第1549號
    認前案與本件並非同一事件，非前案判決之既判力效力所及
    ，故將原裁定廢棄。是以，本件兩造爭執前案判決之既判力
    部分，本院將不再論斷，僅就被告另一抗辯前案判決之「爭
    點效」部分，酌採於後。
貳、實體事項
一、原告起訴主張：
㈠、兩造為朋友關係，被告原經營址設新竹市○○路000巷00號3樓
    「極簡主義設計工程」（下稱極簡主義），為擴大營業需資
    金挹注，希望原告提供資金及管理長才，日後可共同經營。
    兩造遂於93年8 月15日簽訂「約定書」（下稱系爭約定書）
    ，內容為「茲甲方邱國慶與乙方鄭瑞蓉於中華民國93年8 月
    15日書面約定如下：由甲方邱國慶出資新台幣90萬元（支票
    號碼A0000000，到期日93年9月15日）作為欲借重乙方鄭瑞
    蓉其從事設計工程之專業能力，共創事業共謀利益之創業基
    金，爾後若有營利所得，其所得利益部份，分配比重乙方鄭
    瑞蓉占60% ，甲方邱國慶占40% 。恐口無憑，特立此約，壹
    式貳份，双方各執壹份。」兩造已就設計工程事業、出資條
    件及盈餘分配之意思表示相互一致，依民法第153條第1項規
    定「當事人互相表示意思一致者，無論其為明示或默示，契
    約即為成立。」系爭約定書已成立，性質為類似隱名合夥之
    無名契約（訴字卷第179頁）。
㈡、被告雖抗辯系爭約定書乃兩造通謀虛偽意思表示而無效，並
    不可取。緣以：
　⒈前案二審證人吳聖欽證述：鄭瑞蓉於107年1月15日傳真給我
    的資料，提到「我當時雖簽了那張立約書在前，但是同意追
    求購買愛巢在後」（訴字卷第149頁，前案二審判決書第3頁
    ），足見兩造有簽約真意且原告也依約交付出資。系爭約定
    書所定出資義務並沒有限制出資款項用於何處，被告事後將
    原告出資用於購買新竹市○○路○段000號3、4樓房屋及其坐落
    土地（下稱東大路房地），當作住家兼作辦公室使用，自不
    能推認原告出資僅係本於購屋或追求被告而已。兩造簽立系
    爭合約書後，因感情昇華進而交往，再購置東大路房地同居
    共事。
　⒉前案二審判決理由四、(一)，已認定系爭約定書為兩造於93
    年8月15日所簽立，並非基於通謀意思表示所為（訴字卷第1
    48-150頁）。系爭約定書為兩造於93年8月15日簽立之事實
    ，為被告於前案一審所自認，雖被告於前案一審後期改稱「
    系爭約定書乃因伊對訴外人黃美珮（原名黃文雯）所提侵占
    罪告訴逾告訴期間，在委任律師吳聖欽建議下，始於98年間
    簽立」云云，然前案二審已傳訊證人吳聖欽後認定：倘兩造
    確係因吳聖欽之建議，始於對黃文雯侵占罪訴訟期間簽發系
    爭約定書，並將之交予吳聖欽作為另案使用，則吳聖欽豈有
    不知之可能，被告又何須再向吳聖欽解釋該約定書之由來，
    基此足徵系爭約定書並非兩造於98年間所簽立，可以確定。
    從而，被告於本件仍辯稱「為控告員工黃文雯之訴訟案件而
    通謀虛偽製作系爭合約書」，仍屬無稽。
　⒊前案一審調解程序，被告於其答辯㈠狀記載：兩造自93年間即
    為同居男女朋友關係，因被告母親極力反對，被告向原告稱
    ，若兩造簽立系爭約定書，兩造即有正當理由在一起，日後
    被告母親或許能改變對原告之觀感，不再阻擾兩造交往等語
    （104年度司竹調字第163號卷第60頁）；前案二審證人吳聖
    欽證稱：被告是向伊表示，原告追求被告，因被告家裡不同
    意，兩造以系爭約定書，來證明原告有幫助被告，取得被告
    家裡的同意，讓兩造在一起等語；原告確實有交付系爭約定
    書所載之90萬元支票。基上可知兩造係為達順利交往，不受
    被告母親反對之目的，而簽立系爭約定書，並非出於虛構之
    意思表示。
　⒋原告於前案敗訴之原因，在於前案認定原告無法舉證兩造合
    夥事業之存在，而非系爭約定書是兩造通謀而為無效之約定
    。是以，系爭約定書仍屬於兩造真意互諾之約定，其性質為
    類似隱名合夥之無名契約，即生私法上之權利義務。
㈢、兩造共創事業之「事業」，於簽立系爭約定書當時雖未確定
    ，但得依法律或習慣確定，或約定由當事人一方或雙方或由
    第三人確定，或約定依其他情事確定，均無不可，此有最高
    法院102年度台上字第1646號判決理由可資參照。系爭約定
    書已約定「設計工程」，而被告自89年間開始以極簡主義、
    棻朵設計工程（下稱棻朵工程）之名義從事室內裝潢設計工
    程，於96年2月1日核准設立棻朵設計工程有限公司（下稱棻
    朵公司）。再對照於被告名下渣打銀行、玉山銀行存摺明細
    ，簽訂系爭約定書之前三日，被告資金僅餘5萬多元，可見
    被告從事設計工程確實需要原告資金，系爭約定書約定原告
    出資借重被告從事設計工程之專業能力，可得確定兩造共創
    事業係指極簡主義、棻朵工程、棻朵公司（下合稱標的事業
    ），並非法律行為標的不確定而無效。
㈣、被告以標的事業所收取之工程款，被告均選擇匯入私人帳戶
    ，包括❶被告名下之永豐銀行（原建華銀行)竹北分行000000
    00000000號帳戶、玉山銀行新竹分行0000000000000號帳戶
    、渣打銀行中正分行00000000000000號帳戶；❷被告母親鄭
    林碧雲名下玉山銀行竹北分行0000000000000號帳戶；❸被告
    兒子洪定吾名下玉山銀行竹北分行0000000000000號帳戶；❹
    原告名下玉山銀行竹北分行0000000000000號帳戶。原告茲
    整理上述❶❷❸❹所列帳戶供客戶匯入工程款使用之按月、逐年
    合計之金額，總計322,672,856元（更字卷二第119-401頁）
    。以國稅局同業利潤率17%計算，設計工程收入為56,554,38
    5.52 元(計算式：322,672,856*0.17=56,554,385.52。註：
    原告此計算式有誤)，再依系爭約定書，原告應分得40%，即
    為22,621,754元。
㈤、自93年8月15日簽立系爭約定書起至104年9月8日棻朵公司解
    散止，標的事業之工程款收入，原告已提出系爭約定書、工
    程契約書、銀行帳戶等為據，且原告已剔除與工程款無關之
    抵押貸款收入、投資股票基金等款項，方列入工程款收入。
    被告為標的事業經營者，掌管財務資料，倘被告有所爭執，
    應由被告舉證及解釋款項之由來，方符公平。另參民法第70
    6條第1項規定「隱名合夥人，縱有反對之約定，仍得於每屆
    事務年度終，查閱合夥之賬簿，並檢查其事務及財產之狀況
    。」亦可佐證被告為經營事業者有提供帳簿查閱之義務，而
    系爭約定書性質為類似隱名合夥自可類推適用上開規定，被
    告若對銀行款項爭執非屬工程收入，應由被告一一舉證說明
    ，即生舉證責任轉換之效果。若被告無法舉證說明，則應為
    不利於被告之認定。
㈥、爰依兩造間系爭約定書，提起本件訴訟，請求被告履行協議
    、給付利益。並聲明：如壹、程序事項所示之變更後聲明。
二、被告則答辯以：
㈠、前案確定判決已認定兩造間合夥關係不存在，本件原告主張
    之系爭約定書，縱使不受前案既判力效力所及，仍應受前案
    爭點效所拘束。
　⒈前案一審之爭點為：⑴系爭合夥約定書是否兩造通謀虛偽製作
    而無效？⑵原告是否以合夥人身份與被告共同經營事業？⑶原
    告主張兩造間有合夥關係，請求確認如附表四所示之共同事
    業合夥關係存在，並請求被告將附表一至三所示土地建物之
    合夥財產，移轉登記為兩造公同共有，有無理由？（前案一
    審判決書第11頁中段，訴字卷第113頁）。
　⒉前案二審之爭點為：⑴系爭約定書是否兩造基於通謀虛偽意思
    表示所為？⑵系爭約定書是否為兩造合夥經營系爭事業之約
    定？（前案二審判決書第2、4頁，訴字卷第126、128頁）。
    　
  ⒊由上可知，前案就兩造間是否依據系爭約定書而生有合夥關
    係及共同經營事業，列為重要爭點，經兩造實質攻防，並經
    前案判斷且確定「兩造合夥關係不存在」，已產生爭點效，
    應實質拘束兩造。原告於本件猶主張系爭約定書為類似隱名
    合夥關係，依爭點效之法理，本件不得與前案所認定之「兩
    造合夥關係不存在」之判決理由相悖。
　⒋甚者，原告多年來歷以相同事實興訟，致被告身纏訟累、數
    年不得解免懸苦。堪認原告顯以提訟之迂迴手段、行損害原
    告利益之不法目的，以公之名遂行其洩私憤之實，不當使用
    司法資源至顯，且再三為之，非施以相當處分，難收遏止之
    效。爰另請酌依民事訴訟法第249條之1規定，裁處原告相當
    罰鍰，以示警惕。
㈡、原告於本件所陳各論點，俱為前案確定判決所實質論斷明確
    ，原告應受爭點效及禁反言原則之拘束，不得反覆爭執或為
    相反主張。
　⒈前案一審認定系爭約定書因兩造通謀虛偽意思表示而無效，
    兩造簽立系爭約定書之緣由，係因被告欲對一位員工黃文雯
    提起侵占告訴，但被告與該員工黃文雯間具親戚關係，須告
    訴乃論，可能罹於告訴期間，在第三人建議下，兩造通謀簽
    立虛偽之系爭約定書，使告訴權不因親屬關係存在而罹於告
    訴期間，兩造並無受系爭約定書拘束之真意。前案二審則認
    定兩造合夥法律關係因欠缺契約要素（即未約定被告應如何
    出資、共同事業為何）而不成立。
　⒉前案二審認定依原告與訴外人黃美雲之對話錄音譯文，及證
    人吳嘉祥之證述，可知原告交付90萬元支票係用以支付被告
    購買東大路房地之買賣價金之一部，並非出於與被告共同經
    營事業之目的。
　⒊前案二審認定原告未證明其所謂「營利所得」為何，亦未證
    明其提出之成本分析表、現金支出傳票等計算利益分配之私
    文書為真正。　
㈢、法律行為之標的如未確定，則其內容無法具體實現，自不能
    使其發生效力。綜觀系爭約定書全文，就「共創事業」此點
    ，並未明確約定，亦未約由雙方事後另行協議，亦無法律、
    習慣、或其他特別情事可得據以確定，故系爭約定書仍因「
    盡各種可得確定之方法而仍無從確定」而當然無效。　
㈣、否認原告於本件所主張：凡被告本人、被告母親、被告兒子
    之銀行帳戶內匯入之所有款項均屬被告之工程款收入。原告
    徒以銀行帳戶全部匯款收入列為營利所得，進而請求分配，
    並無所據。退步言，縱使系爭約定書成立有效，依系爭約定
    書「共創事業」意旨，則被告於93年8月15日之前早已開始
    獨自經營之極簡主義、棻朵工程之營業所得，依時序以觀，
    顯非原告所得請求分配利潤之範圍。　
㈤、答辯聲明：⑴原告之訴及假執行之聲請均駁回。⑵訴訟費用由
    原告負擔。⑶如受不利益判決，願供擔保，請准宣告免為假
    執行。⑷請求依民事訴訟法第249條之1裁處原告6萬元罰鍰。
三、本院之判斷：
㈠、被告固不爭執系爭約定書形式上真正，為被告所簽名（更字
    卷一第248頁），惟辯稱簽立之目的在於98年間被告對其表
    妹黃文雯涉嫌侵占罪之告訴逾期，在律師建議下，由兩造以
    系爭約定書主張另有原告亦為被害人，有非告訴乃論部分，
    兩造係通謀虛偽製作系爭約定書而屬無效等語。惟查，此一
    抗辯，經前案二審判決認定系爭約定書為兩造於93年8月15
    日所簽立，並非基於通謀意思表示所為而告確定（前案二審
    判決書第2頁四、（一），訴字卷第126-128頁）。本件被告
    再次提出作為抗辯事由，姑不論被告簽立系爭約定書之真正
    日期，究係93年8月15日，抑或98年10月19日後至98年11月2
    6日之間（即黃文雯刑案第一審判決後至第二審判決前）；
    亦不論被告簽立系爭約定書之真正動機，究係出於被告母親
    反對兩造交往，兩造為取信於被告母親而為之，抑或出於對
    黃文雯刑案之需要，抑或出於兩造果有共創事業之共識，既
    然被告於前案一審已於訴訟上自認系爭約定書為兩造於93年
    8月15日簽立之事實，被告復不能證明其自認與事實不符以
    撤銷此自認，則依民事訴訟法第279條第1項規定「當事人主
    張之事實，經他造於準備書狀內或言詞辯論時或在受命法官
    、受託法官前自認者，無庸舉證。」此一自認之訴訟上不利
    益，應由被告承擔，是被告猶執前詞置辯，並不足取。
㈡、系爭約定書明確記載「由甲方邱國慶出資90萬元（支票號碼A
    0000000，到期日93年9月15日）作為欲借重乙方鄭瑞蓉其從
    事設計工程之專業能力，『共創事業』共謀利益之『創業基金』
    」，可見此筆90萬元應作為兩造『共創事業』之『創業基金』。
    惟查：
　⒈被告於93年9月14日以470萬元購入東大路房地，原告所簽發
    之90萬元支票已全數用於支付東大路房地之買賣契約之簽約
    款，此有不動產買賣契約書、支票影本附於前案一審卷宗（
    一審卷四第130-135頁即被告與楊燦鴻之93年9月14日不動產
    買賣契約書及交款備忘錄），且為兩造於前案所不爭執，並
    經前案一審判決列為不爭執事項（二）。從而，原告之出資
    90萬元全數用於購買不動產，沒有任何1元是供作事業使用
    。
  ⒉原告雖主張東大路房地是當作『住家兼作辦公室』使用等語，
    然根據原告於前案一審之陳述，略以：極簡主義原設在新竹
    市民權路辦公室僅6坪，空間難敷使用，故挑上東大路房地
    ，後因客戶群均位在竹北市，故於94年初另行承租竹北市○○
    ○路000號1樓作為辦公地點，以極簡主義及棻朵工程承接設
    計工程案，後於98年11月30日取得竹北市縣○○○路0號、11號
    房地，其中縣○○○路0號作為棻朵公司營業處所等語（前案一
    審判決書第3頁），可見東大路房地從未實際作為辦公室使
    用過，原告就其主張「兼作辦公室」並未舉證以實。
　⒊反之，被告於前案則已提出反證如下，可徵東大路房地純係
    兩造交往期間同居處所：
　⑴兩造自93年迄至104年5月止為同居之男女朋友關係，原告並
    在與訴外人黃美雲之對話中提及「我想說100萬築那是我們
    的愛巢」等語（前案一審判決書第15頁）。
　⑵證人吳嘉祥證述：被告是我的前老闆，原告是前老闆的男朋
    友，我知道被告在93年買了東大路的房子，原告有幫忙出大
    約90、100萬之間，這件事兩造都跟我說過，原告說他們買
    房子，他有拿頭期款的錢，因為是兩造的『私事』，所以我沒
    有問太多（前案一審判決書第15頁）。
㈢、再者，系爭約定書明確記載「共創事業共謀利益」，然本件
    查無兩造共同經營事業之事實，並無「營利所得」由來之共
    同事業存在，故原告於本件並無營利所得可以主張。
　⒈證人呂東原於本件具結證述：我是經由被告表弟黃先生的介
    紹而認識被告，自95年間至103年間都有合作關係，被告經
    營棻朵室內設計，我是配合的工班，為被告處理木作工程，
    合作的7、8年間很常接到被告的工程，每個月都有，我跟被
    告合作過程中沒有看過任何合夥人或者共同經營棻朵的第三
    人，關於工程討論事項，我都只問被告。我認識原告，聽說
    他們是男女朋友，有時候看到原告開車載被告過去工地。我
    也會到被告營業處所去找被告拿圖面、討論、或送請款單，
    有看過原告在被告營業的地方，一般都是坐在旁邊看報紙、
    喝茶喝咖啡之類的，我平常跟原告沒有什麼接觸，因為知道
    他是被告的男朋友，所以見面打個招呼問個好而已，原告沒
    有跟我們一起討論圖面、請款或者工地的事情，我們一向只
    有對被告等語（更字卷二第111-114頁）。
　⒉再參酌前案證人吳嘉祥、陳怡如、翁至誠之證述內容（前案
    一審判決書第15-16頁，前案二審判決書第5-6頁），可知原
    告只是被告男朋友，雖會載送被告到營業處所或者工地，但
    原告沒有在被告所經營之極簡主義、棻朵工程、棻朵公司擔
    當任何職務，原告亦無設計、裝潢、或工程專業，與被告之
    員工或工班或承包商並無業務或財務溝通往來，被告之員工
    或工班或承包商一向只接受被告之指揮、指示。
　⒊綜上，原告未能舉證兩造間存在共同創立或共同經營之事業
    ，自無營利所得可以主張。從而，不論原告所引用前案調取
    之銀行帳戶資料（原證9，更字卷二第119-398頁）是否正確
    、是否屬於工程款，本院即無續予論斷之必要，附此敘明。
    　　　
㈣、綜上所述，原告之出資90萬元全數用於購買東大路房地作為
    兩造同居住所，並無任何款項供作事業使用，原告復未能積
    極舉證兩造間存在共同創立或共同經營之事業，自無營利所
    得可以主張。是以，原告依系爭約定書，請求被告給付營利
    所得22,621,754元及法定遲延利息，為無理由，不應准許，
    應予駁回。原告之訴既經駁回，所為假執行之聲請即失所附
    麗，應併予駁回。
㈤、至於被告促請本院對原告裁處6萬元罰鍰乙節，按起訴基於惡
    意、不當目的或有重大過失，且事實上或法律上之主張欠缺
    合理依據，法院應以裁定駁回之，民事訴訟法第249條第1項
    第8款定有明文。又前條第1項第8款，或第2項情形起訴基於
    惡意、不當目的或有重大過失者，法院得各處原告、法定代
    理人、訴訟代理人12萬元以下之罰鍰，同法第249條之1第1
    項亦有明定。惟查，系爭約定書為被告親自簽立，被告並以
    原告所簽發90萬元支票作為購買被告名下東大路房地之頭期
    款，此即為前案爭執及本案爭執之最初遠因。前案一審判決
    認定系爭約定書係通謀虛偽意思表示而無效；前案二審判決
    則認定被告自認兩造係於93年8月15日簽立系爭約定書之事
    實，已生訴訟法上自認之效力，且被告未證明其自認與事實
    不符，無法撤銷自認，僅因原告未舉證系爭約定書乃兩造合
    夥經營標的事業之約定，亦未舉證有共同經營之事實，而駁
    回原告之上訴。對照於本件，本件原告並非依合夥契約或隱
    名合夥契約請求，而是主張系爭約定書為無名契約，請求履
    行協議，而本院就本件既非以民事訴訟法第1項第8項「起訴
    基於惡意、不當目的或有重大過失，且事實上或法律上之主
    張欠缺合理依據」為由而裁定駁回，亦非以同法第2項為由
    而不經言詞辯論，逕以判決駁回。本件係經言詞辯論而為實
    體判決，認定原告之訴無理由。縱使被告陳稱其身纏訟累數
    年，原告以訴訟手段為名，行洩私憤之實云云，無非源於前
    揭遠因及被告於前案一審之答辯前後歧異，致兩造簽立系爭
    約定書之真正動機難以廓清，尚不足以認定原告提起本件訴
    訟基於惡意或不當目的。準此，被告促請本院對原告裁處6
    萬元罰鍰，尚無可採。
四、本件事證已臻明確，兩造其餘攻擊及防禦方法及所提證據，
    核與本件判決結果不生影響，爰不一一論列。
五、訴訟費用負擔之依據：民事訴訟法第78條。
中　　華　　民　　國　　111 　年　　6 　　月　　9 　　日
                  民事第二庭    法　官　陳麗芬
以上正本係照原本作成。
如對本判決上訴，須於判決送達後20日內向本院提出上訴狀。如
委任律師提起上訴者，應一併繳納上訴審裁判費。
中　　華　　民　　國　　111 　年　　6 　　月　　9 　　日
                                書記官　曾煜智